臺灣高等法院臺中分院民事判決
111年度上字第68號
上  訴  人  祭祀公業法人臺中市陳獻南

法定代理人  陳忠玉  
訴訟代理人  廖志堯律師
被上訴人    陳佳材  
訴訟代理人  洪塗生律師
複代理人    劉怡萱律師
上列當事人間請求確認管理權存在事件，上訴人對於中華民國11
0年11月12日臺灣臺中地方法院110年度訴字第709號第一審判決
提起上訴，本院於111年4月20日言詞辯論終結，判決如下：
    主  文
上訴駁回。
第二審訴訟費用由上訴人負擔。
    事實及理由
一、被上訴人主張：被上訴人為上訴人之派下員，依上訴人章程
    第7條原規定設管理人5至13人，任期為4年；嗣於民國101年
    10月21日召開之101年度派下員大會（下稱101年度派下員大
    會），決議修正管理人人數為5人，雖未據以修改章程，但1
    05年度、109年度派下員大會皆依據該決議選出最高票之5人
    作為上訴人之管理人。又上訴人於109年10月18日召開第三
    屆109年度派下員大會（下稱系爭派下員大會），會中通過
    案由：「本公業派下員有盜賣、侵占公業土地、財產公款者
    ，經管理人委員會通過，自即日起終身不得擔任公業管理人
    及監察人乙職」，其說明欄內記載：「①因本公業章程未規
    定上述情節相關事宜，會造成公業傷害及破產，愧對祖先。
    ②本公業派下員如有盜賣、侵占公業土地、財產、公款者，
    經司法機關起訴、判決得立即停權。（即使已當選管理人或
    監察人者）」之決議（下稱系爭停權決議）後，並進行管理
    人之選舉，而連同被上訴人在內共有7人報名參選，經開票
    結果，被上訴人為第4高票之參選人，理應當選為管理人。
    詎訴外人即上訴人法定代理人陳忠玉於會後竟宣佈被上訴人
    有盜賣、侵占上訴人土地之情事，未待司法機關起訴、判決
    ，逕將被上訴人予以停權處分（下稱系爭停權處分），排除
    被上訴人之管理人當選資格，並將第6高票之訴外人陳○宇遞
    補為管理人當選人。然被上訴人迄今並無系爭停權決議所稱
    之「派下員有盜賣、侵占公業土地，侵占財產公款且經司法
    機關起訴、判決」情事，且系爭停權決議亦應待次屆即113
    年度派下員大會始有適用，被上訴人自不受系爭停權決議拘
    束，對上訴人有管理權等情，爰提起本件訴訟，求為確認被
    上訴人對於第四屆上訴人之管理權存在（原審判決確認被上
    訴人對於第四屆上訴人之管理權存在，上訴人聲明不服，提
    起上訴）。並答辯聲明：上訴駁回。
二、上訴人則以：系爭停權決議說明②項下記載之內容，僅在補
    充除經管理人委員會通過之停權情形外，其他經司法機關起
    訴、判決者亦得立即停權，尚不可解為需以派下員所涉盜賣
    或侵占公業土地、財產、公款等不法行為，經司法機關起訴
    、判決後始得停權，且被上訴人於98年至105年間擔任上訴
    人管理人代表期間，因涉犯背信及侵占上訴人財產等犯罪情
    事，上訴人乃於109年6月間向臺灣臺中地方檢察署（下稱臺
    中地檢署）提起告訴並偵辦在案，雖因偵查進度較慢及受新
    型冠狀肺炎疫情影響等因素，尚未達偵查起訴之階段，但不
    影響被上訴人客觀上所涉相關犯行事實之認定，被上訴人確
    有盜賣、侵占上訴人土地而應停權之情形，另依上訴人與被
    上訴人之子陳○吉間請求塗銷所有權移轉登記等事件之確定
    判決結果，亦可解為被上訴人確有侵占上訴人土地且業經判
    決確定之情事，已符合系爭停權決議之要件事實，況民、刑
    事本得各依職權獨立認定事實，法院得自行認定被上訴人是
    否有符合系爭停權決議之情事等語，資為抗辯。並上訴聲明
    ：（一）原判決廢棄。（二）被上訴人在第一審之訴駁回。
三、本件依民事訴訟法第463條準用同法第270條之1第1項第3款
    規定，經整理並協議簡化爭點後，兩造同意就本院111年3月
    14日準備程序及同年4月20日言詞辯論程序中，協議簡化之
    爭點為辯論範圍（見本院卷第33-35、73頁之筆錄），其內
    容如下：
(一)不爭執事項：
　⒈上訴人依祭祀公業條例第21條第1項規定經主管機關登記為祭
    祀公業法人，被上訴人為上訴人之派下員。
  ⒉依上訴人章程第7條之規定（見原審卷第131頁），上訴人設
    管理人之人數為5至13人，任期為4年。
  ⒊上訴人於101年度派下員大會決議修正上訴人管理人之人數為
    5人，雖未據以修改章程，但105年度、109年度派下員大會
    皆依據該決議選出最高票之5人作為上訴人之管理人。
  ⒋上訴人於109年9月15日召開第三屆第13次管理人、監察人聯
    席會議，會中通過「本公業派下員有盜賣、侵占公業土地、
    財產公款者，經司法機關起訴、判決得立即停權。（即使已
    當選管理人或監察人者）經管理人監察人會議通過，送交派
    下員大會議決。」之決議（見原審卷第139頁）。
  ⒌上訴人於109年10月18日召開系爭派下員大會通過系爭停權決
    議（見原審卷第143、144頁）。
  ⒍系爭派下員大會為系爭停權決議後，即進行上訴人管理人之
    選舉，而連同被上訴人在內共有7人報名參選，經開票結果
    ，被上訴人為選舉票數46票之第4高票參選人（見原審卷第8
    5頁）。
  ⒎陳忠玉於系爭派下員大會選舉管理人後宣佈被上訴人有盜賣
    、侵占上訴人土地之情事，將被上訴人予以停權處分，排除
    被上訴人之管理人當選資格，並將得票數第6高票之陳○宇遞
    補為上訴人之管理人當選人。兩造對於系爭派下員大會議錄
    之真正不爭執（見原審卷141至144頁）。
  ⒏兩造對於臺灣臺中地方法院109年度訴字第994號及本院109年
    度上易字第522號民事判決之真正，均不爭執（見原審卷第1
    97-204頁）。
  ⒐至111年4月20日止，被上訴人並無系爭停權決議所稱之「派
    下員有盜賣、侵占公業土地，侵占財產公款且經司法機關起
    訴、判決」之情事。
(二)爭點：
　⒈被上訴人迄今有無符合系爭停權決議之情事？
  ⒉被上訴人確認其對於第四屆上訴人之管理權存在，有無理由
    ？
四、本院之判斷：　　
(一)按確認之訴非原告有即受確認判決之法律上利益者，不得提
    起。所謂即受確認判決之法律上利益，係指法律關係之存否
    不明確，原告主觀上認其在法律上之地位有不安之狀態存在
    ，且此種不安之狀態，能以確認判決將之除去者而言，若縱
    經法院判決確認，亦不能除去其不安之狀態者，即難認有受
    確認判決之法律上利益（最高法院52年台上字第1240號、52
    年台上字第1922號判決參照）。本件被上訴人主張上訴人於
    109年10月18日召開系爭派下員大會，其為第4高票之管理人
    當選人，對於第四屆上訴人之管理權存在，惟上訴人以被上
    訴人符合系爭停權決議之情事予以停權，否認被上訴人之管
    理權存在，是兩造既就被上訴人之管理權存否有爭執，如不
    訴請確認，則被上訴人在私法上之地位將有受侵害之危險，
    而此種危險得藉由確認判決加以排除，依前揭說明，被上訴
    人提起本件確認訴訟，自有即受確認判決之法律上利益，堪
    以認定。
(二)被上訴人有無符合系爭停權決議之情事？
　⒈按解釋契約，應於文義上及論理上詳為推求，以探求當事人
    立約時之真意，並通觀契約全文，斟酌訂立契約當時及過去
    之事實、交易上之習慣等其他一切證據資料，本於經驗法則
    及誠信原則，從契約之主要目的及經濟價值作全盤之觀察，
    以為其判斷之基礎。又祭祀公業以派下員大會為最高意思機
    關，所為決議之性質，應可與社團總會之決議同視，而社團
    總會之決議，乃多數社員基於平行與協同之意思表示相互合
    致而成立之法律行為，其決議內容之解釋應同解釋契約，於
    文義上及論理上詳為推求，以探求多數派下員決議時之真意
    。
　⒉查：系爭停權決議之案由記載：「本公業派下員有盜賣、侵
    占公業土地、財產公款者，經管理人委員會通過，自即日起
    終身不得擔任公業管理人及監察人乙職」，其說明欄內則記
    載：「①因本公業章程未規定上述情節相關事宜，會造成公
    業傷害及破產，愧對祖先。②本公業派下員如有盜賣、侵占
    公業土地、財產、公款者，經司法機關起訴、判決得立即停
    權。(即使已當選管理人或監察人者)」等文字，其中，從說
    明①提案必要性及說明②使用「盜賣」、「侵占」以及「經司
    法機關起訴、判決」等前後文字用語之文義觀之，可知說明
    ②之內容係指上訴人派下員若有「盜賣」、「侵占」之刑事
    不法行為，且經檢察官起訴、刑事法院判決者，得立即停權
    ，又說明欄內之內容乃在補充及說明案由欄內所示討論事項
    之成因以及通過之必要性，因此種刑事不法行為之存在對上
    訴人財產將構成傷害及威脅，故若有盜賣、侵占上訴人財產
    之行為，且經檢察官起訴、刑事法院判決者，可認該不法行
    為之真實性已由公正客觀之法定程序所審認，則上訴人自得
    以管理人委員會決議予以停權且終身不得擔任上訴人管理人
    及監察人乙職之處分，即使已當選管理人或監察人者亦同，
    此除可作為其他派下員之警惕外，復可避免上訴人之財產繼
    續受到不法之侵害，是從論理解釋言，亦堪以認定。
　⒊上訴人固辯稱：說明欄②記載之內容，無非屬於補充除經管理
    人委員會通過之停權情形外，其他經司法機關起訴、判決亦
    得立即停權，尚不可遽解為需以派下員涉盜賣等不法行為，
    經司法機關起訴、判決後始得停權等語。惟為被上訴人所否
    認，且由系爭派下員大會召開前約一個月即109年9月15日，
    上訴人先召開第三屆第13次管理人、監察人聯席會議並決議
    「本公業派下員有盜賣、侵占公業土地、財產公款者，經司
    法機關起訴、判決得立即停權。（即使已當選管理人或監察
    人者）經管理人監察人會議通過，送交派下員大會議決」，
    為兩造所不爭執（見不爭執事項⒋），之後該議案即於系爭
    派下員大會提出討論，並決議照案通過，亦有會議錄可證（
    見原審卷第143、144頁），故系爭停權決議雖將「經司法機
    關起訴、判決」等文字改置於說明欄內，然依上開該決議之
    提案及通過過程觀之，「經司法機關起訴、判決」應係該決
    議必要之要件之一，即派下員涉盜賣等不法行為，經司法機
    關起訴、判決後始得停權，是認上訴人此部分所辯，尚難採
    信。
　⒋至於上訴人以被上訴人之子陳○吉為被告所提另案請求塗銷所
    有權移轉登記等事件，雖經臺灣臺中地方法院109年度訴字
    第994號及本院109年度上易字第522號均判決上訴人勝訴，
    並為兩造所不爭執（見不爭執事項⒏），然該等民事判決乃
    係針對當事人間私法上權利義務紛爭所為論斷，並非系爭停
    權決議所稱「派下員有盜賣、侵占公業土地、財產公款，經
    司法機關起訴、判決者」，是上訴人抗辯：依上開民事確定
    判決結果，亦可解為被上訴人確有侵占上訴人土地且業經判
    決確定之情事云云，委無足採。
　⒌末查，上訴人前以被上訴人擔任上訴人管理人代表期間，因
    涉犯背信及侵占上訴人財產等犯罪情事，向臺中地檢署提起
    告訴在案，惟該案目前仍由臺中地檢署偵辦中，迄至本院11
    1年4月20日言詞辯論終結日止，尚未經檢察官提起公訴等情
    ，為兩造所不爭執（見不爭執事項⒐），則檢察官既無提起
    公訴，刑事法院即無判決存在可能，是被上訴人目前並無符
    合系爭停權決議所稱之「派下員有盜賣、侵占公業土地，侵
    占財產公款且經司法機關起訴、判決」之情事，自非屬系爭
    停權決議應予停權之情形，即堪認定。
(三)被上訴人確認其對於第四屆上訴人之管理權存在，有無理由
    ？
　  查依上訴人章程第7條之規定，上訴人設管理人之人數為5至
    13人，任期為4年。又上訴人於101年度派下員大會決議修正
    上訴人管理人之人數為5人，雖未據以修改章程，但105年度
    、109年度派下員大會皆依據該決議選出最高票之5人作為上
    訴人之管理人，均為兩造所不爭執（見不爭執事項⒉、⒊），
    可知系爭派下員大會之管理人選舉，原應以得票數前5高票
    之參選人為管理人之當選人。再者，被上訴人為系爭派下員
    大會選舉票數46票之第4高票參選人，既為兩造所不爭執（
    見不爭執事項⒍），且被上訴人目前並無符合系爭停權決議
    之情事，非屬系爭停權決議應予停權之情形，已經本院認定
    如前，被上訴人既無停權事由，即應當選為上訴人第四屆之
    管理人，是被上訴人請求確認其對於第四屆上訴人之管理權
    存在，即屬有據。
五、綜上所述，被上訴人請求確認其對於第四屆上訴人之管理權
    存在，自屬正當，應予准許。從而原審為上訴人敗訴之判決
    ，並無不合。上訴論旨指摘原判決不當，求予廢棄改判，為
    無理由，應駁回上訴。
六、本件事證已臻明確，兩造其餘之攻擊或防禦方法及所用之證
    據，經本院斟酌後，認為均不足以影響本判決之結果，爰不
    逐一論列，附此敘明。
七、據上論結，本件上訴為無理由，依民事訴訟法第449條第1項
    、第78條，判決如主文。
中　　華　　民　　國　　111 　年　　5 　　月　　11　　日
              民事第二庭　　審判長法　官　楊國精
                                  法　官　李立傑
                                  法　官　陳正禧
正本係照原本作成。
如不服本判決，應於收受送達後20日內向本院提出上訴書狀，其
未表明上訴理由者，應於提出上訴後20日內向本院補提理由書狀
（均須按他造當事人之人數附繕本）。
因疫情而遲誤不變期間，得向法院聲請回復原狀。
上訴時應提出委任律師或具有律師資格之人之委任狀；委任有律
師資格者，另應附具律師資格證書及釋明委任人與受任人有民事
訴訟法第466條之1第1項但書或第2項所定關係之釋明文書影本。
如委任律師提起上訴者，應一併繳納上訴裁判費。
　　　　　　　　　　　　　　　　　書記官  陳信和
中　　華　　民　　國　　111 　年　　5 　　月　　11　　日